臺灣桃園地方法院民事判決
110年度訴字第2312號
原      告  台新國際商業銀行股份有限公司

法定代理人  尚瑞強  


訴訟代理人  邱志仁  
            卓駿逸  
            向勃睿  
被      告  楊鈺華  
            楊武雄  

            楊增雄  
            楊玉蓮  
共      同
訴訟代理人  楊政錡律師
上列當事人間請求撤銷遺產分割登記事件，本院於民國111 年4
月22日言詞辯論終結，判決如下：  
    主      文
一、被告間就被繼承人楊杜瓊芳所遺如附表所示財產，於民國一
    百一十年五月二十一日所為遺產分割協議之債權行為，及於
    民國一百一十年六月三日就附表編號一至五所示不動產所為
    之分割繼承登記之物權行為、於民國一百一十年六月四日就
    附表編號六至十四所示不動產所為之分割繼承登記之物權行
    為，均應予撤銷。
二、被告楊武雄應就附表編號一至五所示之不動產於民國一百一
    十年六月三日所為登記原因為分割繼承之所有權移轉登記、
    就附表編號六至十四所示之不動產於民國一百一十年六月四
    日所為登記原因為分割繼承之所有權移轉登記，均應予塗銷
    。　　
三、訴訟費用由被告連帶負擔。
    事實及理由
壹、程序事項：
    按訴狀送達後，原告不得將原訴變更或追加他訴，但請求之
    基礎事實同一者，不在此限，民事訴訟法第255 條第1 項第
    2 款定有明文。原告起訴聲明原為：一、被告楊鈺華、楊武
    雄、楊增雄、楊玉蓮就如附表編號1 至編號5 所示之不動產
    所為之分割協議及楊武雄於民國110 年6 月3 日就該不動產
    所為之分割繼承登記行為應予撤銷。二、被告楊武雄應將附
    表所示之不動產，登記日期110 年6 月3 日之分割繼承登記
    予以塗銷。三、被告楊鈺華、楊武雄、楊增雄、楊玉蓮就如
    附表編號6 至編號14所示之不動產所為之分割協議及楊武雄
    於110 年6 月4 日就該不動產所為之分割繼承登記行為應予
    撤銷。四、被告楊武雄應將附表所示之不動產，登記日期11
    0 年6 月4 日之分割繼承登記予以塗銷（見本院卷第3 頁）
    ，嗣於111 年1 月19日具狀變更聲明為：一、被告就如附表
    編號1 至編號5 所示之不動產所為之分割協議及於110 年6 
    月3 日就該不動產所為之分割繼承登記行為應予撤銷。二、
    被告楊武雄應將附表所示之不動產，登記日期110 年6 月3 
    日之分割繼承登記予以塗銷。三、被告就如附表編號6 至編
    號14所示之不動產所為之分割協議及於110 年6 月4 日就該
    不動產所為之分割繼承登記行為應予撤銷。四、被告楊武雄
    應將附表所示之不動產，登記日期110 年6 月4 日之分割繼
    承登記予以塗銷（見本院卷第207 頁），末於111 年4 月19
    日具狀變更聲明為：一、被告楊鈺華、楊武雄、楊增雄、楊
    玉蓮就如附表所示之遺產所為之分割協議及於110 年6 月3 
    日就該附表所示編號1 至編號5 不動產所為之分割繼承登記
    行為應予撤銷。二、被告楊武雄應將附表編號1 至編號5 所
    示之不動產，登記日期110 年6 月3 日之分割繼承登記予以
    塗銷。三、被告楊鈺華、楊武雄、楊增雄、楊玉蓮就如附表
    所示之遺產所為之分割協議及於110 年6 月4 日就該附表編
    號6 至編號14所示不動產所為之分割繼承登記行為應予撤銷
    。四、被告楊武雄應將附表編號6 至編號14所示之不動產，
    登記日期110 年6 月4 日之分割繼承登記予以塗銷（見本院
    卷）。經核原告所為訴之變更，係基於請求之同一基礎事實
    ，於法無不合，自應准許。
貳、實體方面：
一、原告起訴主張：被告楊鈺華前向原告申辦信用卡使用，然未
    依約繳款，尚積欠原告新臺幣（下同）894,613 元及利息迄
    未清償。而被告楊鈺華之母楊杜瓊芳於110 年1 月18日死亡
    ，遺如附表所示之遺產（下稱系爭遺產），被告楊鈺華未辦
    理拋棄繼承，依法應與被告楊武雄、楊增雄、楊玉蓮共同繼
    承楊杜瓊芳之遺產，竟與被告楊武雄、楊增雄、楊玉蓮約定
    由楊武雄單獨繼承如附表編號1 至編號14所示之不動產（下
    稱系爭不動產），並以分割繼承為原因，辦理系爭不動產之
    所有權移轉登記，將系爭不動產登記為楊武雄所有。楊鈺華
    就繼承之系爭遺產所為分割協議債權行為，及就系爭不動產
    所為之分割繼承登記之物權行為，均為無償行為，且有害及
    原告債權，爰依民法第244 條第1 項及第4 項規定，請求撤
    銷被告間就系爭遺產所為分割協議之債權行為及就系爭不動
    產所為分割繼承登記之物權行為，並請求楊武雄塗銷所有權
    移轉登記。並聲明：（一）被告楊鈺華、楊武雄、楊增雄、
    楊玉蓮就如附表所示之遺產所為之分割協議及於110 年6 月
    3日就該附表所示編號1 至編號5 不動產所為之分割繼承登
    記行為應予撤銷。二、被告楊武雄應將附表編號1 至編號5 
    所示之不動產，登記日期110 年6 月3 日之分割繼承登記予
    以塗銷。三、被告楊鈺華、楊武雄、楊增雄、楊玉蓮就如附
    表所示之遺產所為之分割協議及於110 年6 月4 日就該附表
    編號6 至編號14所示不動產所為之分割繼承登記行為應予撤
    銷。四、被告楊武雄應將附表編號6 至編號14所示之不動產
    ，登記日期110 年6 月4 日之分割繼承登記予以塗銷
二、被告則以：被告就系爭遺產所為之分割協議，係因被繼承人
    之多係由被告楊武雄扶養，故考量被繼承人生前意願、繼承
    人對被繼承人之貢獻、家族成員間之情感與恩情等因素，而
    決定由被告楊武雄分得系爭不動產，並非刻意規避被告楊鈺
    華對原告所積欠之債務，且被告楊鈺華實際上亦有自被繼承
    人遺產中分得部分現金，絕非如原告所述係將所有遺產無償
    轉移予被告楊武雄等語，資為抗辯。並聲明：原告之訴駁回
    。
三、本院得心證之理由:　　　　
    按債務人所為之無償行為，有害及債權者，債權人得聲請法
    院撤銷之；債權人依第1 項或第2 項之規定聲請法院撤銷時
    ，得並聲請命受益人或轉得人回復原狀。但轉得人於轉得時
    不知有撤銷原因者，不在此限；前條撤銷權，自債權人知有
    撤銷原因時起，1 年間不行使，或自行為時起，經過10年而
    消滅，民法第244 條第1 、4 項、第245 條分別定有明文。
    又繼承權固為具有人格法益之一身專屬權利，惟於繼承人未
    拋棄繼承，而本於繼承與其他繼承人對於遺產全部為公同共
    有時，該公同共有權已失其人格法益性質，而為財產上之權
    利。從而，繼承人間之遺產分割協議，係公同共有人間就公
    同共有物所為之處分行為，倘全部遺產協議分割歸由其他繼
    承人取得，對未分割取得遺產之該繼承人而言，形式上係無
    償行為，若害及債權人之債權實現，債權人應得提起民法第
    244 條第1 項之撤銷訴訟（最高法院69年度台上字第847 號
    判決要旨、臺灣高等法院暨所屬法院105 年度法律座談會民
    事類提案第6 、7 號審查意見可資參照）。經查：
（一）原告為被告楊鈺華之債權人，尚未受償，訴外人楊杜瓊芳
      於110 年1 月18日死亡，遺有系爭遺產，被告楊鈺華、楊
      武雄、楊增雄、楊玉蓮為全體繼承人，均未拋棄繼承，並
      被告於110 年5 月21日協議分割系爭遺產，其中系爭不動
      產經被告協議由被告楊武雄繼承取得，並辦理分割繼承登
      記完畢等情，有信用卡發卡授權系統查詢畫面（見本院卷
      第13頁）、本院查詢表（見本院卷第77頁）、戶籍謄本（
      見本院卷第89至101 頁）、財政部臺灣省北區國稅局遺產
      稅免稅證明書（見本院卷第107 至108 頁）、繼承系統表
      （見本院卷第117 頁）、系爭不動產登記公務用謄本及異
      動索引（見本院卷第133 至187 頁）、遺產分割繼承協議
      書（見本院卷第262 至265 頁）各1 份等件在卷可考，堪
      信為真實。
（二）依原告所提出之系爭不動產登記第二類謄本記載「……列印
      時間：民國110 年10月28日……」、「……列印時間：民國11
      0 年10月26日……」等內容（見本院卷第19至45頁），堪認
      原告於110 年10月間調閱系爭不動產之登記謄本始知悉被
      告間就系爭不動產達成遺產分割協議，故原告於110 年11
      月19日向本院提起本件訴訟（見本院卷第3 頁民事起訴狀
      上收狀戳），未逾民法第245 條規定之1 年除斥期間。
（三）被告楊鈺華於109年間查無財產、所得收入僅26,368元，
      有被告楊鈺華之稅務電子閘門財產所得調件明細表在卷可
      稽（見個資卷），經兩造當庭表示無意見，其財產與收入
      金額顯然低於原告主張之上開債權金額，非屬無據。又被
      告楊鈺華未辦理拋棄繼承訴外人楊杜瓊芳之遺產，被告即
      繼承取得系爭遺產之公同共有權利，然查，系爭遺產於11
      0 年5 月21日協議分割時，其中如附表編號1至編號14 所
      示之系爭不動產、編號22、23所示之車輛分歸由被告楊武
      雄取得，其餘部分則由被告4 人均分，有遺產分割繼承協
      議書在卷可佐（見本院卷第313 至319 頁），足認被告楊
      鈺華確有與其餘繼承人為不利於己之分割協議，而減少其
      積極財產，並有害於原告之債權，且被告楊鈺華本於繼承
      與其他繼承人取得遺產之公同共有權，屬財產上之權利，
      與一身專屬權或人格法益性質不同。是原告依民法第244 
      條第1 項、第4 項規定，請求撤銷被告就系爭遺產之遺產
      分割協議之債權行為，及就系爭不動產所為分割繼承登記
      之物權行為，暨請求被告楊武雄塗銷分割繼承登記，自屬
      有據，應予准許。
四、綜上所述，原告依民法第244 條第1 項、第4 項規定，請求
    被告間就系爭遺產於110 年5 月21日所為遺產分割協議之債
    權行為，及如附表編號1 至編號5 所示之不動產於110 年6 
    月3 日所為分割繼承登記之物權行為、如附表編號6 至編號
    14所示之不動產於110 年6 月4 日所為分割繼承登記之物權
    行為，均應予撤銷；被告楊武雄應將系爭不動產所為之分割
    繼承登記予以塗銷，為有理由，應予准許。
五、本件事證已臻明確，兩造其餘之攻擊或防禦方法及證據，經
    本院斟酌後，認為不足以影響本判決之結果，自無逐一詳予
    論駁之必要，併此敘明。
六、訴訟費用負擔之依據：民事訴訟法第78條、第85條第2 項。
中    華    民    國    111   年    5    月    13     日
                  民事第四庭    法  官  林常智
以上正本係照原本作成。
如對本判決上訴，須於判決送達後 20 日內向本院提出上訴狀。
如委任律師提起上訴者，應一併繳納上訴審裁判費。
中    華    民    國    111   年    5    月    13     日
                                書記官  石幸子
附表
編號 種類 財產所在或名稱（新臺幣）  1 土地 桃園市○○區○○段000地號土地（權利範圍：305/10000）  2 土地 桃園市○○區○○段000地號土地（權利範圍：305/10000）  3 土地 桃園市○○區○○段000地號土地（權利範圍：1/1）  4 土地 桃園市○○區○○段000地號土地（權利範圍：305/10000）  5 房屋 桃園市○○區○○段000○號建物（權利範圍：1/1） （門牌號碼：桃園市○○區○○路000巷0號）  6 土地 新竹市○○段000地號土地（權利範圍：1/369）  7 土地 新竹市○○段00000地號土地（權利範圍：1/369）  8  土地 新竹市○○段00000地號土地（權利範圍：1/369）  9 土地 新竹市○○段00000地號土地（權利範圍：1/369）  10 土地 新竹市○○段000地號土地（權利範圍：1/369）  11 土地 新竹市○○段000地號土地（權利範圍：1/369）  12 土地 新竹市○○段000地號土地（權利範圍：1/369）  13 土地 新竹市○○段00000地號土地（權利範圍：1/369）  14 土地 新竹市○○段0000地號土地（權利範圍：1/3）  15 存款 臺灣土地銀行-活存755元。  16 存款 臺灣土地銀行-活存779,550元。  17 存款 桃園信用合作社-活存140,875元。  18 存款 桃園市八德區農會-活存6,222元。  19 存款 桃園市八德區農會-活存3,403元。  20 存款 八德郵局-活存17,440元。  21 股票 有限責任桃園信用合作社40股（價值4,000元）。  22 車輛 車牌號碼000-000之普通重型機車乙台（價值3,000元）。  23 車輛 車牌號碼000-000之普通重型機車乙台（價值5,000元）。  24 保險 國泰人壽保本101終身（價值47,291元）。  25 保險 國泰人壽保本101終身（價值61,601元）  26 保險 新光人壽全新終身還本保險（價值286,639元）。  27 保險 新光人壽全新終身還本保險（價值294,310元）。  28 保險 新光人壽防癌終身壽險（價值233,678元）。  29 保險 新光人壽防癌終身壽險（價值88,223元）